臺灣高等法院刑事判決　　　　　　　　　　　　　九十三年度上訴字第二０一九號
　　上　訴　人　臺灣基隆地方法院檢察署檢察官
　　被　　　告　乙○○
　　　　　　　　丙○○○
右上訴人因竊盜案件，不服臺灣基隆地方法院九十三年度訴字第一五０號，中華民國
九十三年四月十五日第一審判決（起訴案號：臺灣基隆地方法院檢察署九十三年度偵
字第四四五號），提起上訴，本院判決如左：
    主  文
上訴駁回。
    理  由
一、公訴意旨略以：被告乙○○、丙○○○係夫妻關係，以撿拾廢鐵並販賣為業。民
    國九十三年一月三十一日上午十時許，被告二人駕駛ＣＬ─三三三一號自小貨車
    行經臺北縣瑞芳鎮○○路三十一之一號旁，適見三十一之一號旁之水泥建物（無
    門牌號碼及門窗等防閑設施），明知該水泥建物及其內部物品均為瑞三煤礦所有
    ，然見屋內內埋有鐵製物品，竟共同意圖為自己不法所有，基於犯意聯絡，由丙○○○以其在該處附近菜園拾獲且客觀上具有危險性之鋤頭先行挖掘，迨潘國榮
    在附近以新臺幣（下同）三千元之代價換購得吊重器乙臺之後，再以吊重器將上
    開鐵製物品吊起，因而得知上開物品即係電車頭發電機乙組。嗣於同日十二時十
    分許，在上址，二人正欲將上開電車頭發電機搬運至前揭自小貨車上時，為瑞三
    煤礦之員工甲○○查覺，報警查獲，因認被告二人涉犯刑法第三百二十一條第一
    項第三款之攜帶兇器竊盜罪嫌云云。
二、按犯罪事實應依證據認定之，無證據不得推定其犯罪事實；又不能證明被告犯罪
    者，應諭知被告無罪之判決，刑事訴訟法第一百五十四條第二項、第三百零一條
    第一項分別定有明文。而事實之認定，應憑證據，如未發現相當證據或證據不足
    以證明，自不能以推測或擬制之方法，為裁判基礎（最高法院四十年臺上字第八
    六號判例）。再認定不利於被告之事實，須依積極證據，苟積極證據不足為不利
    於被告事實之認定時，即應為有利於被告之認定，更不必有何有利之證據（最高
    法院三十年上字第八一六號判例）；又所謂「積極證據足以為不利被告事實之認
    定」係指據為訴訟上證明之全盤證據資料，在客觀上已達於通常一般之人均不致
    於有所懷疑，而得確信被告確曾犯罪之程度，若未達到此一程度，而有合理懷疑
    之存在時，即無從為有罪之認定（最高法院七十六年臺上字第四九八六號判例）
    。申言之，認定犯罪事實所憑之證據，雖不以直接證據為限，間接證據亦包括在
    內，然而無論直接證據或間接證據，其為訴訟上之證明，須於通常一般之人均不
    致有所懷疑，而得確信其為真實之程度者，始得據為有罪之認定，倘其證明尚未
    達此一程度，而有合理之懷疑存在而無從使事實審法院得有罪之確信時，即應由
    法院為諭知被告無罪之判決（最高法院七十六年度臺上字第四九八六號判例可資
    參照）。
三、訊據被告二人固均不否認曾於前揭時、地，以鋤頭、吊重器等物，擅自挖掘吊取
    上開瑞三煤礦所有之鐵製電車頭發電機之事實，惟堅詞否認有何公訴人所指之竊
    盜犯行，辯稱：伊二人平日即係以撿拾廢鐵為生；案發當日，伊二人沿路撿拾廢
    鐵而行經臺北縣瑞芳鎮○○路三十一之一號旁時，因見三十一之一號旁之水泥建
    物沒有門窗等防閑設施，始在誤以為該棟建物係屬無人管領之情形下自行進入該
    棟建物內挖掘已被埋入土中之廢鐵；況且，伊二人合力將上開已被埋入土中之廢
    鐵自土堆中取出之後，該鐵製物品已有腐朽、分解跡象，是以，伊二人當時主觀
    上均認為上開鐵製器物係屬他人棄置在該處之破銅爛鐵等語；公訴人認被告涉有
    加重竊盜犯行，係以被告二人自白之情節、告訴人甲○○之指述、卷附照片及贓
    物認領保管收據為其論據，並於原審審理時，並指稱：被告乙○○曾在瑞三煤礦
    任職，則其自應就本案發電機之所有權屬有所認識；且被告二人於原審審理時均
    曾辯稱伊等當日出門之目的係為撿拾野菜，乃其二人事後竟無從舉出野菜以實其
    說，顯見其二人當日偕同前往案發現場之目的，並非在沿路撿拾野菜，而係在圖
    竊取瑞三煤礦所有之上開發電機以換價變現；再者，縱係一般以撿拾廢棄物為業
    之拾荒者，亦斷無擅自進入他人管領之場所掘土翻找廢棄物之理，由此可見，被
    告辯稱其誤認本案發電機為廢棄物品乙節均屬無稽等語。
四、經查：
  (一)被告二人於九十三年一月三十一日上午十時許，在臺北縣瑞芳鎮○○路三十一之
    一號旁之水泥建物內，未經所有權人瑞三煤礦之同意，旋即藉助鋤頭、吊重器等
    物，將瑞三煤礦所有，業經泥土掩埋之鐵製電車頭發電機物品取出並欲將之攜離
    現場之事實，業據被告二人坦認在卷，核與告訴人甲○○即當場目擊之瑞三煤礦
    員工指陳之情節相符，且有贓物認領保管收據正本乙紙在卷可參。
  (二)發覺被告二人行竊之告訴人員工甲○○於原審開庭調查時曾到庭陳稱：「（該建
    築物）以前是工廠，但已十幾年沒有經營，我們有派人輪流巡視，但沒有派人看
    守，該棟建物無門窗等防閑措施，該棟建物也沒有門牌，該棟建物以前是專門放
    電車用的，電車是放在地面上，因為工廠以前是經營煤礦事業，需要電車來拉煤
    礦，後來工廠不做了之後，我們也沒有人去處理電車，仍然將電車閒置在該棟建
    築物之內，後來是因為納莉颱風基隆河淹水，泥沙淤積，電車才被埋到地面下，
    我們知道有這種情況，但沒有使用，所以也沒有處理，因為我們有打算要做煤礦
    博物館，所以也不打算把它賣掉，但是該電車目前已無法使用」等語（見原審簡
    字卷十二頁），參以依卷附現場照片十二張所示，該存放電車之水泥建築物內，
    為土石所淹沒，經被告二人挖掘，始將電車之零件挖出，顯見該建物及其內置之
    電車確實未經妥善保管，而納莉颱風過後，屋內堆積土石，電車埋沒於土石之中
    ，現場更形荒廢狀態，故被告二人所辯誤以為該建物係無人管領等情，尚非無據
    。
  (三)被告乙○○於原審調查時亦供稱：「我認為那棟建物應無人管理，我當時看到地
    上好像有東西埋在地下，我們想說挖挖看，結果拉出一部分好像是廢鐵的東西，
    ．．．東西拿出來後，我們就把它拉出來結果是經過拆解的廢鐵，已經腐爛，所
    以我認為是不要的東西，才想把它當破銅爛鐵賣」（見原審簡字卷十三頁），告
    訴人員工甲○○亦稱：「確實有生鏽跡象」（同上筆錄），由以上被告之供述內
    容及甲○○陳述內容觀之，電車並非完整，已呈分解狀況，且被告自土石中挖出
    之電車零件，亦已生鏽等情，應可認定。被告所取得之電車零件既係自土石中挖
    出，且已生鏽，被告在此情況下，誤認是無人管領之廢鐵，亦難認全無道理。
五、綜上研析，被告依其主觀之認知是他人已經廢棄之物品，亦即被告二人並無不法
    所有之意圖，而客觀上上開建物經納莉颱風之侵襲後，為土石淹沒，告訴人公司
    之電車亦淹沒於土石之中，易使人誤認為廢棄之建築及無人管領之物品，故被告
    所辯尚非無據，而公訴人所持論據，尚存在有前述不能排除之有利於被告之合理
    懷疑，此外，復查無其他積極證據，足證被告所為確已該當刑法竊盜罪名之構成
    要件，徵諸首開說明，既不能證明被告犯罪，從而原審判決被告二人無罪，並非
    無憑，檢察官上訴，仍以上開建物係瑞三煤礦所有，並非被告二人所有，且被告
    二人久居瑞芳且曾為煤礦工人，應無不知瑞三煤礦尚有相當資產散落鎮內云云，
    指摘原判決不當，惟查，(一)被告二人雖久居瑞芳鎮，惟依卷內證據所示，被告二
    人係因電車已深埋於土石之中，主觀上認係他人廢棄之物，已如前述，(二)雖被告
    乙○○曾經於七十二、七十三年間在煤礦工作，但其時間距案發時已久，且告訴
    人員工甲○○亦不認識被告乙○○，故不能因被告乙○○曾經在二十年前在瑞三
    煤礦工作，即認其上開行為屬竊盜犯行，仍應審酌其主觀上之認識。綜上所述，
    檢察官之上訴難認有理由，應駁回其上訴。
六、被告二人經合法傳喚，無正當理由不到庭，爰不待其陳述，逕行判決。
據上論斷，應依刑事訴訟法第三百六十八條、第三百七十一條，判決如主文。
本案經檢察官周誠南到庭執行職務。
中　　　華　　　民　　　國　　九十三　　年　　 十一 　　月　　　十　　　日
                              臺灣高等法院刑事第二十二庭
                                  審判長法  官  蔡　秀　雄
                                        法  官  蘇　素　娥
                                        法  官  周　占  春
右正本證明與原本無異。
不得上訴。
                                        書記官  葉　金　發
中　　　華　　　民　　　國　　九十三　　年　　 十一 　　月　　　十　　　日
